【裁判字號】    98,上訴,1222
【裁判日期】    981116
【裁判案由】    偽證
【裁判全文】
臺灣高等法院高雄分院刑事判決        98年度上訴字第1222號
上  訴  人
即  被  告  甲○○
                    （另案於臺灣屏東監獄執行中）
選任辯護人  洪耀臨律師
上列上訴人因偽證案件，不服臺灣屏東地方法院98年度訴字第51
9 號中華民國98年7 月21日第一審判決（起訴案號：臺灣屏東地
方法院檢察署97年度偵字第5682號），提起上訴，本院判決如下
：
    主  文
原判決撤銷。
甲○○於檢察官偵查時及於執行審判職務之公署審判時，證人於
案情有重要關係之事項，供前具結，而為虛偽陳述，處有期徒刑
陸月。
    事  實
一、甲○○於民國（下同）96年3 月29日晚上7 時5 分許，駕駛
    其不知情之女友張芳茹所有之車牌號碼ZU-0402 號自用小客
    車，至屏東市○○○街37號前，以新臺幣（下同）1,200,00
    0元之代價，向張綵娟（涉犯販賣毒品經本院另案判處罪刑
    ，現上訴最高法院審理中）購得第三級毒品愷他命3包（合
    計驗後淨重2,996.91公克），旋於同日晚上8時10分許，原
    車駛返高雄縣鳳山市○○路○段302號地下2樓，即張芳茹住
    處同棟地下停車場停車之際，為自始因監聽所得情資而一路
    跟監往返之行政院海岸巡防署海岸巡防總局南部地區巡防局
    查緝員當場逮捕查獲，扣得上開甫購得之第三級毒品愷他命
    3包（合計驗後淨重2,996.91公克。甲○○意圖營利販賣毒
    品而販入第三級毒品愷他命部分，已經原審另案判處有期徒
    刑6年6月，經本院判決駁回上訴後，於96年12月20日復經最
    高法院判決駁回上訴確定。）。詎甲○○既親身經歷上開向
    張綵娟購買毒品之過程，為使張綵娟脫免刑責，竟基於偽證
    之犯意，於96年11月19日上午10時44分許，在臺灣屏東地方
    法院檢察署96年度偵字第4756號張綵娟違反毒品危害防制條
    例案件，檢察官訊問時；及於97年7月2日下午3時許，在台
    灣屏東地方法院97年度訴字第412號張綵娟違反毒品危害防
    制條例案件，審判程序中接受詰問時，以證人身分具結後，
    就前開直接關乎張綵娟被訴販賣第三級毒品罪名構成要件事
    實存否，於案情有重要關係之事項，而為虛偽陳述：「伊前
    揭時、地為警查獲之第三級毒品愷他命3包，係當日駕車至
    屏東與張綵娟見面前，先行折往位在屏東市復興陸橋邊之某
    國小旁，向綽號「阿宏」之人購得，與張綵娟無關」等語，
    致生妨害司法偵查、審判之正確性。
二、案經台灣屏東地方法院移送臺灣屏東地方法院檢察署檢察官
    偵查起訴。
    理  由
壹、程序方面（證據能力之審查）
一、按「被告以外之人於審判外之陳述，雖不符刑事訴訟法第15
    9 條之1 至第159 條之4 等4 條之規定（即傳聞法則例外得
    為證據之情形），而經當事人於審判程序同意作為證據，法
    院審酌該言詞陳述或書面陳述作成時之情況，認為適當者，
    亦得為證據。」；「當事人、代理人或辯護人於法院調查證
    據時，知有第159 條第1 項不得為證據之情形，而未於言詞
    辯論終結前聲明異議者，視為有前項之同意。」，刑事訴訟
    法第159 條之5 定有明文。
二、查卷附之證人龔誌銘於檢察官偵查中之證述筆錄（見偵二卷
    第45-46 頁）、搜索扣押筆錄暨扣押物品目錄表、台灣高雄
    地方法院檢察署扣押物品清單、逮捕甲○○現場照片10張、
    扣案愷他命照片1 張（見警卷第1 頁反面、第2 、4 、10-1
    、17-1 9頁）、高雄醫學大學附設中和紀念醫院檢驗報告3
    紙（見警卷第9 頁反面、10頁）及通訊監聽譯文（見警卷第
    4 頁背面、5 頁背面至6 頁、偵二卷第24-25 、56 -58 頁
    ）等資料，檢察官、被告及其選任辯護人於本院行準備程序
    時，對於上開證據之證據能力，均無意見而未加爭執，嗣於
    本院審理程序調查上開證人龔誌銘之偵訊筆錄及上開各項書
    證，加予提示並告以要旨時，分別請檢察官、被告、辯護人
    表示意見，然其等均未於言詞辯論終結前聲明異議，本院審
    酌證人龔誌銘之偵訊筆錄及上開各書證作成時之情況，認均
    與本件待證事實具有關聯性，且無證據證明證人龔誌銘於偵
    訊中之證述有受不法取供或違反其自由意志而陳述，而上開
    各書證部分亦無遭變造或偽造之情事，顯見上開證據之證明
    力非明顯過低，衡酌上述各證據，作為本案之證據亦屬適當
    ，自均得為證據。
貳、實體方面
一、訊據上訴人即被告甲○○（下稱被告）矢口否認有偽證犯行
    ，辯稱：前揭扣案之愷他命3包，伊係向「阿宏」購得，與
    張綵娟無涉，伊被查獲移送地檢署時，因擔心遭收押，始向
    檢察官及法官謊稱該3包愷他命是向張綵絹購得云云。被告
    選任辯護人辯護意旨則以：張綵娟涉嫌販賣第三級毒品愷他
    命之案件，尚在最高法院審理中，基於無罪推定原則，其涉
    嫌販賣第三級毒品愷他命予被告之行為，並未經確定判決認
    定，自不得以被告明知上開第三級毒品愷他命係購自張綵娟
    ，而逕認被告犯本案之偽證罪；又被告以共犯轉為證人身分
    作證時，檢察官及原審法院均未依刑事訴訟法第181條規定
    ，明確告知「得拒絕證言」，其具結程式有瑕疵，違背法定
    程式，具結不生合法之效力，故不論被告之證言是否於案情
    有重要關係，所證述內容有無虛偽，均與刑法第168條偽證
    罪之構成要件有間；刑事訴訟法所賦予被告得拒絕證言之權
    利，以免受刑事訴追及處罰，並無僅限縮於該販賣毒品罪名
    之追訴處罰，如被告選擇沈默拒絕證言，自亦可避免本案偽
    證罪之追訴處罰，原審法院以被告在該院作證時，被告所涉
    販賣毒品罪名，業經最高法院判決確定，認已不復存在就前
    開待證事項陳述而致自己更受刑事追訴或處罰之情狀，而無
    刑事訴訟法第181條拒絕證言規定之適用，顯有誤會；又刑
    事訴訟法第181條得拒絕證言之告知，係必須踐行之法定程
    序，檢察官偵查中或法院審理時即應遵守履行，非得以主觀
    上判斷、考量，而為選擇性之適用，原判決以被告所涉販賣
    毒品犯行已判決確定與否，為考量是否適用刑事訴訟法第18
    1條之規定，自非適法等語。
二、惟查：
  (一)被告於前揭時、地，駕駛其女友之自用小客車，外出購買第
    三級毒品愷他命3包，為警在上址地下停車場查獲，扣得上
    開愷他命毒品3包，經檢察官依毒品危害防制條例第4條第3
    項販賣第三級毒品罪嫌提起公訴後，歷經臺灣高雄地方法院
    96年度訴字第1985號判處有期徒刑6年6月、本院96年度上訴
    字第1827號判決駁回上訴，於96年12月20日復經最高法院96
    年度台上字第7420號判決駁回上訴確定等事實，為被告所供
    承不諱，並有搜索扣押筆錄暨扣押物品目錄表、台灣高雄地
    方法院檢察署扣押物品清單、逮捕甲○○現場照片10張、扣
    案愷他命照片1張（見警卷第1頁反面、第2、4、10-1、17-1
    9頁）、臺灣高雄地方法院96年度訴字第1985號刑事判決書
    （見偵二卷第40-41 頁）、本院96年度上訴字第1827號（見
    偵二卷第145-152 頁）及臺灣高等法院被告前案紀錄表（見
    本院卷第11-12 頁）等各1 份在卷可稽。上開被告遭查扣之
    3 包愷他命，經送鑑驗結果，成分均為愷他命（Ke tamine
    ）無訛，驗餘淨重各為998.55公克（純度85.1% ）、998.64
    公克（純度85.7% ）、999.72公克（純度87.35%），合計29
    96.91 公克，亦有高雄醫學大學附設中和紀念醫院檢驗報告
    3 紙在卷可憑（見警卷第9 頁反面、10頁），被告意圖營利
    販賣毒品而販入上開3 包愷他命之犯行，堪以認定。
  (二)次查，上開被告遭查扣之3 包第三級毒品愷他命之來源，係
    被告向綽號『豆姐』之張綵娟所購買乙節，已據被告於其被
    訴販賣第三級毒品案件偵、審中，先於台灣高雄地方法院檢
    察署檢察官96年3 月30日偵訊時供稱：「（你是向姐仔或阿
    宏買《愷他命》？）之前是向姐仔買，這次也是向姐仔買的
    ，阿宏是之前我買的。（為何警局不是這樣講？）之前我不
    想講姐仔出來，我怕說出姐仔，會對我自己不利」等語（見
    偵二卷第121 頁）；旋於台灣高雄地方法院96年3 月30 日
    羈押審查庭法官訊問時更供承：「這3 包愷他命是一位綽號
    叫姐仔的人交給我的…姐仔大家都叫她豆姐，我與她都是用
    手機聯絡。（你說你跟姐仔拿了一百、二百、五百公克的K
    他命，再以二、三十萬元拿給別人，此價格與你所述不符，
    為何？）因為姐仔賣給別人要看交情，四百至五百多不一定
    。（阿宏是何人？）是一個藥頭，我不知道他的真實姓名，
    電話輸入在我的電話，名稱就是阿宏，阿宏跟姐仔是在一起
    的，我跟他沒有關係。（你打電話給阿宏何事？）我最近沒
    有打電話給他，但之前有打電話給他，約在三月初的時候有
    打電話，因為阿宏要跟姐仔調K 他命，姐仔要我拿K 他命給
    他，當時我拿了三百公克給阿宏，我沒有跟阿宏拿錢，姐仔
    說他會跟阿宏算。」等語（見偵二卷第125-127 頁）；又於
    96年4 月18日警詢時仍供稱：「（96年3 月29日下午20時10
    分許在鳳山市○○路○ 段302 號地下室你所駕駛的本田白色
    車輛查獲3010公克愷他命，請你詳細說明該批毒品之來源？
    ）那是我當天晚上6 、7 點去屏東跟一個叫『豆姐』的人拿
    的……我不知道豆姐的真實姓名，她大概35歲左右，165 公
    分左右，瘦瘦的，長髮過肩…我在3 月29日下午4 時左右，
    在我女朋友家打豆姐手機聯絡的，他欠我錢所以用來抵債」
    等語（見偵二卷第17頁）；嗣於高雄地院96年7 月10 日 審
    理程序中更詳細坦承：「（提示監聽譯文，豆姐稱『明天你
    利息錢收一收就可以下來了』什麼意思？）譯文的意思就是
    錢收一收，就可以下去拿。（本件所購入愷他命價格？）之
    前就已經講好1 包約40萬元左右……（扣案之3 包愷他命都
    向豆姐買？）對，1 包約40萬元出頭。」等語明確（見偵二
    卷第139 頁）。另被告於張綵娟被訴販賣毒品案件，於96年
    11月19日檢察官偵訊中陳稱：「（你講的『豆姐』是否就是
    張綵娟？）是」等語（見偵二卷第91頁），而張綵娟於其被
    訴販賣毒品案件，於台灣屏東地方法院行準備程序時，亦坦
    承其即為被告甲○○所稱之「豆姐」（見該院97年度訴字第
    412 號卷第17頁背面，即本案偵一卷第18頁反面第2- 3行）
    。張綵娟販賣上開扣案之3 包第三級毒品愷他命予被告之犯
    行，亦已經台灣屏東地方法院判處有期徒刑9 年，並經本院
    改判有期徒刑7 年，上訴後現在最高法院審理中，以上分別
    有台灣屏東地方法院97年度訴字第412 號刑事判決書（見偵
    一卷第14-20 頁）、本院97年度上訴字第1483號刑事判決書
    （見偵一卷第31-34 頁）等附卷可佐，綜據上開各事證，參
    互引證，足徵被告遭查扣之上開第三級毒品愷他命3 包，係
    被告甲○○向張綵娟購入無訛。
  (三)被告向張綵娟販入之上揭3 包第三級毒品愷他命，其被查獲
    之始末及過程，係緣自於行政院海岸巡防署海岸巡防總局南
    部地區巡防局查緝員經合法監聽，已經得悉被告甲○○、張
    綵娟約定於前揭時地交易毒品，乃自被告甲○○駕駛上開自
    用小客車由高雄出發前往屏東市約定交易之地點時，即已開
    始跟監，其間被告甲○○除在上開地點與張綵娟交易毒品，
    並先後在檳榔攤、加油站購買飲料及加油，除均未下車外，
    且未曾轉往他處，且被告經查緝員查獲尚未製作筆錄之前，
    被詢問愷他命跟何人拿的，被告說跟豆豆拿的，被告也有說
    不能讓豆豆曝光，所以製作前三次之警詢筆錄，被告都故意
    說是跟別人拿的，直到第四次警詢筆錄他才說是向豆姐張綵
    娟拿的等情，已據證人即承辦該案並負責跟監之查緝員龔誌
    銘於偵查中經檢察官訊問時結證綦詳（見偵二卷第45-46 頁
    ），並有當日被告甲○○與張綵娟有關買賣毒品行動電話通
    話之通訊監聽譯文（見警卷第4 頁背面、5 頁背面至6 頁、
    偵二卷第24-25 、56-58 頁）附卷可資佐證，參酌上開各事
    證，足認被告遭查扣之3 包第三級毒品愷他命，確係向張綵
    娟所購入無訛。被告甲○○辯稱扣案毒品乃當日前往與張綵
    娟會面前，一度轉往他處向阿宏購得云云，顯與上開事證不
    符，所辯不足採信。
  (四)綜上所述，被告於張綵娟被訴販賣第三級毒品案件，於96年
    11月19日上午10時44分許，在臺灣屏東地方法院檢察署（案
    號：96年度偵字第4756號）檢察官訊問時；及於97年7 月2
    日下午3 時許，在台灣屏東地方法院（案號：97年度訴字第
    412 號），審判程序中接受詰問時，以證人身分具結後證稱
    ：「伊前揭時、地為警查獲之第三級毒品愷他命3 包，係當
    日駕車至屏東與張綵娟見面前，先行折往位在屏東市復興陸
    橋邊之某國小旁，向綽號「阿宏」之人購得，與張綵娟無關
    」等語（見偵二卷第89-93 頁、原審卷第24-28 頁、偵一卷
    第頁2-13頁、原審卷第29-51 頁），核屬不實內容而為虛偽
    陳述，均堪予認定。
三、論罪科刑：
  (一)按證人恐因陳述致自己或與其有刑事訴訟法第一百八十條第
    一項關係之人受刑事追訴或處罰者，得拒絕證言，刑事訴訟
    法第一百八十一條定有明文。證人此項拒絕證言權（選擇權
    ），與被告之緘默權，同屬其特權，旨在免除證人因陳述而
    自入於罪，或因陳述不實而受偽證之處罰，或不陳述而受罰
    鍰處罰，而陷於困境。為確保證人此項拒絕證言權，民國九
    十二年二月六日修正公布之刑事訴訟法第一百八十六條第二
    項，增訂「證人有第181 條之情形者，應告以得拒絕證言。
    」，即法院或檢察官有告知證人之義務。此項規定係為保護
    證人而設，與同法第九十五條第二款規定「訊問被告應先告
    知得保持緘默，無須違背自己之意思而為陳述」，固均屬不
    自證己罪之範疇。然被告本無自白犯罪之義務，故得以「被
    告」身分，而概括行使其緘默權，拒絕回答檢察官或法官之
    任何問題；證人則有到場接受訊問，陳述自己所見所聞具體
    事實之義務。證人陳述是否因揭露犯行而自陷於罪，得以行
    使其拒絕證言權，必須到場接受訊問後，針對所訊問之個別
    具體問題，逐一分別為主張，不得以陳述可能致其受刑事訴
    追或處罰為理由，而概括拒絕回答一切問題，以致妨害真實
    之發現。證人針對個別問題主張行使拒絕證言權，其拒絕證
    言之許可或駁回，依同法第一百八十三條第二項規定，應由
    審判長、受命法官或檢察官為決定，非證人所得自行恣意決
    定，亦非謂證人一主張不自證己罪，法院或檢察官即應准許
    之（最高法院95年台上字第6157號判決要旨參照）。故證人
    有無刑事訴訟法第181 條「因陳述致自己或與其有刑事訴訟
    法第一百八十條第一項關係之人受刑事追訴或處罰」之情形
    ，須「針對所訊問之個別具體問題」，由審判長、受命法官
    或檢察官具體審酌決定之，倘有此種情形，始有「應告以得
    拒絕證言」之法定程序之適用，此觀刑事訴訟法第一百八十
    六條第二項法文用語，係「證人『有』第181 條『之情形者
    』，『應』告以得拒絕證言」，而非「證人應告以第181 條
    得拒絕證言」即明。
  (二)查本件被告遭查扣3 包第三級毒品愷他命，因而被訴意圖營
    利販賣毒品而販入毒品案件，所涉為毒品危害防制條例第4
    條第3 項販賣第三級毒品罪嫌，倘被告供出該3 包愷他命毒
    品來源，係向豆姐即張綵娟購入，因而查獲張綵娟販賣毒品
    之犯行，依毒品危害防制條例第17條「犯第4 條第3 項之罪
    ，供出毒品來源，因而查獲其他正犯者，減輕或免除其刑。
    」之規定，被告販入第三級毒品之犯行，即應予減刑或免除
    其刑，對被告而言係有利事項，而被告意圖販賣毒品而販入
    上開3 包愷他命之犯行，因事前已經查緝單位合法通訊監察
    得悉、事中又經實際跟監追蹤及事後已扣得甫販入之3 包愷
    他命，事證已甚明確，被告縱拒絕供出真實之毒品來源，其
    販賣第三級毒品愷他命之犯行，亦因事證明確，而歷經一、
    二、三審判決罪刑定讞，均已詳如上述，並不會因其以證人
    身分具結作證，供出毒品來源係向張綵娟購買，始因此遭刑
    事追訴及處罰其上開販毒第三級毒品愷他命之犯行，此再參
    諸被告上開被訴販賣第三級毒品愷他命案件，於本院另案（
    案號：96年度上訴字第1827號）審理程序中，被告之選任辯
    護人辯護意旨，已明確提出被告於偵、審中供出扣案第三級
    毒品愷他命3 包之來源，係向豆姐即張綵娟購入，而豆姐即
    張綵娟亦因此被查獲，被告供出毒品來源因而查獲其他正犯
    張綵娟，符合毒品危害防制條例第17條第1 項之規定，而主
    張應予減刑或免刑等情（見原審卷第23頁），益見本件被告
    在張綵娟被訴販賣毒品案件之偵、審程序中，以證人身分具
    結，被檢察官訊問或原審詰問「有關其被查扣之3 包愷他命
    毒品來源」乙節，無論其陳述內容係向張綵娟購買抑或向任
    何他人購買，均無「因此一陳述致自己或與其有刑事訴訟法
    第一百八十條第一項關係之人受刑事追訴或處罰」之情形甚
    明。依刑事訴訟法第一百八十六條第二項規定之反面解釋，
    本件檢察官及原審法院欲以證人身分訊問或詰問被告有關上
    開3 包毒品愷他命來源，而命其具結時，並無刑事訴訟法第
    181 條所定之情形存在，故檢察官或原審法院並無依刑事訴
    訟法第一百八十六條第二項規定，應告知被告得拒絕證言之
    義務。本件被告於96年11月19日上午10時44分許，在臺灣屏
    東地方法院檢察署96年度偵字第4756號張綵娟違反毒品危害
    防制條例案件，檢察官訊問時；及於97年7 月2 日下午3 時
    許，在台灣屏東地方法院97年度訴字第412 號張綵娟違反毒
    品危害防制條例案件，審判程序中接受詰問時，以證人身分
    具結前，檢察官及法官雖均未告以刑事訴訟法第181 條得拒
    絕證言之規定，然依上開說明，證人即被告於此情況下所為
    之具結程序，並無瑕疵，所為具結已生合法之效力。被告選
    任辯護人引用最高法院97年度台上字第265 號判決意旨，認
    被告甲○○雖因前開購買毒品行為，涉犯販（入）賣毒品罪
    嫌，經檢察官提起公訴及法院判處罪刑，於前開另案張綵娟
    販賣毒品案件中，就同一事實經過證述時，就該待證事項有
    刑事訴訟法第181 條規定恐因陳述致自己受刑事追訴或處罰
    之得拒絕證言事由，卻未經檢察官、承辦法官依法告知得拒
    絕證言，其證言即因欠缺合法具結而無從成立偽證罪之構成
    要件云云，對於刑事訴訟法第186 條第2 項規定之適用，顯
    有誤會，此部分之辯護意旨，尚非可採。
  (三)次按，刑法第一百六十八條之偽證罪，係以證人於執行審判
    職務之法院或於檢察官偵查時，對於案情有重要關係之事項
    ，供前或供後具結，故意為虛偽之陳述為構成要件，所謂「
    於案情有重要關係之事項」，係指該事項之有無，足以影響
    於裁判之結果者而言，而所謂「虛偽之陳述」，必須行為人
    以明知與案件之真正事實相悖之不實事項，故為虛偽之陳述
    ，而足以陷偵查或審判於錯誤之危險者，始為相當；質言之
    ，必須行為人主觀上明知反於其所見所聞之事項，故意為不
    實之陳述而言（最高法院29年上第2341號、69年台上第2427
    號判例意旨及92年台上第4895號裁決意旨參照）。本件被告
    就其遭查扣之3 包第三級毒品愷他命之來源，在張綵娟被訴
    販賣第三級毒品案件之偵查及審理中，以證人身分具結作證
    ，就「向張綵娟購入該3 包愷他命」事項之有無，足以影響
    張綵娟被訴販賣毒品案件之裁判結果，故此部分事實之證述
    ，係「對於張綵娟販毒案件之案情有重要關係之事項」無訛
    。另被告既事前以行動電話與張綵娟聯絡購買愷他命事宜，
    此有監聽譯文可稽，且經警跟監追蹤時，發現被告係前往與
    張綵娟碰面，由張綵娟交付該3 包愷他命，旋被告遭逮捕確
    在其車上扣得該3 包愷他命，以上事證明確，均已詳如前述
    ，顯見被告於張綵娟被訴販賣毒品案件之偵、審程序中，以
    證人身分作證時所證述：「該3 包愷他命係向阿宏購入，與
    張綵娟無關」云云，係明知反於其所親自經歷見聞之事項，
    即明知證述「向阿宏購入該3 包愷他命」係與張綵娟販毒案
    件之真正事實相悖之不實事項，故為虛偽之陳述，而足以陷
    偵查或審判於錯誤之危險甚明。核被告所為，係犯刑法第
    168 條偽證罪。查刑法上之偽證罪，不以結果之發生為要件
    ，一有偽證行為，無論當事人是否因而受有利或不利之判決
    ，均不影響其犯罪之成立（最高法院71年台上第8127號裁決
    要旨參照）。本件被告為上開偽證行為後，張綵娟販賣毒品
    案件，經一、二審判決販賣毒品罪刑後，現上訴於最高法院
    審理中，雖尚未判決確定，然依上開判決意旨，並不影響本
    件偽證罪之成立，被告選任辯護人以張綵娟販毒案件仍在最
    高法院審理中，無從據以認定被告是否虛偽陳述，而認不該
    當偽證罪要件云云，洵非的論，而不可採。
  (四)再按，刑法第一百六十八條之偽證罪，所保護之法益乃國家
    之審判權及偵查權，固就同一訴訟案件，縱陳述之內容、具
    結之次數，俱為複數，因僅侵害一個國家司法偵查審判權之
    法益，仍僅成立單純一罪（最高法院82年台上第6367號判決
    要旨參照）。本件被告在張綵娟被訴販賣毒品案件中，以證
    人身分，先後於96年11月19日上午10時44分許、97年7 月2
    日下午3 時許，在臺灣屏東地方法院檢察署檢察官訊問時及
    在台灣屏東地方法院審理程序接受詰問時，具結後分別為虛
    偽陳述，核僅侵害一個國家審判權之法益，為單純一罪，附
    此敘明。
四、原審就被告於97年7 月2 日下午3 時許，在台灣屏東地方法
    院審理程序接受詰問時，以證人身分具結後，於案情有重要
    關係事項，所為虛偽陳述部分，據以論處被告罪刑，固非無
    見；惟查，(一)本件被告在張綵娟販賣毒品案件，以證人身分
    具結，就扣案之毒品愷他命3 包之來源作證，其陳述並無刑
    事訴訟法第181 條之情形，而無同法186 條第2 項應告以得
    拒絕證言之適用，係因被告供出毒品來源因而查獲張綵娟販
    賣毒品之犯行者，應依毒品危害防制條例第17條第1 項規定
    減刑或免除其刑，並非因其供出毒品來源之證述而受刑事訴
    追、處罰。原審以被告被訴販賣第三級毒品案件，是否判決
    確定，為判斷是否存有刑事訴訟法第181 條之情形，以決定
    應否告以得拒絕證言的程序之適用，易言之，以該案件於96
    年12月20日最高法院上訴駁回確定後，認對被告而言，已不
    存在刑事訴訟法第181 條證人恐因自己陳述而受刑事訴追及
    處罰之情形，其適用法律之見解及理由，顯有違誤。(二)至於
    被告於96年11月19日上午10時44分許，在臺灣屏東地方法院
    檢察署檢察官訊問時，以證人身分具結後，而為虛偽陳述部
    分，原審以同上理由，認被告被訴販賣毒品案件，迄至96年
    12月20日始判決確定，被告作證當時既尚未確定，而有刑事
    訴訟法第181 條證人恐因自己陳述而受刑事訴追及處罰之情
    形存在，檢察官未告知得拒絕證言，其具結不生效力，而不
    另為無罪諭知部分，原審之法律適用及見解，顯有未洽，已
    詳如上述，此部分雖未據檢察官上訴，惟因與前揭97年7 月
    2 日作證部分，為單純一罪，被告就97年7 月20日偽證部分
    已提出上訴，效力及於96年11月19日偽證部分，本院自得一
    併審究。被告上訴意旨否認犯罪，指摘原判決不當，為無理
    由；惟原判決既有上開違誤之處，自應由本院將原判決撤銷
    改判。爰審酌被告為使販賣第三級毒品與伊之張綵娟脫免刑
    責而為虛偽陳述之犯罪動機，在偵查及原審審理時虛偽證述
    之情狀，所為不實陳述之內容，對偵查及法院判決正確性造
    成影響之危險程度，犯後矢口否認無悔悟之態度，及其年齡
    、素行、智識能力、生活狀況等一切情狀，認公訴意旨具體
    求處有期徒刑4 月，尚嫌過輕，仍如原審量處如主文所示之
    刑，以資儆懲。
五、末按，被告所犯偽證罪，為最重本刑7 年以下有期徒刑之罪
    ，縱受6 個月以下有期徒刑之宣告，因不符刑法第41條第1
    項之規定，亦不得易科罰金，惟被告行為後，刑法第41條，
    已於97年12月30日修正，於98年1 月21日公布，並自98年9
    月1 日起施行。依修正後刑法第41條第2 規定：「依前項規
    定得易科罰金而未聲請易科罰金者，得以提供社會勞動6 小
    時折算1 日，易服社會勞動。」及同條第3 項規定：「受6
    個月以下有期徒刑或拘役之宣告，不符第1 項易科罰金之規
    定者，得依前項折算規定，易服社會勞動。」，受6 個月以
    下有期徒刑或拘役之宣告，不論得否易科罰金，均得易服社
    會勞動。惟因刑法第41條第2 項已明定以社會勞動6 小時折
    算徒刑或拘役1 日，與易科罰金部分，有於刑法第41條第1
    項前段、第42條第3 項規定其折算標準有新台幣1000元、20
    00元、3000元者不同，且刑事訴訟法第309 條關於有罪判決
    書之主文記載事項，亦未因刑法第41條第2 項增訂易服社會
    勞動之規定而配合修正，而刑事訴訟法則配合修正第479 條
    第1 項「刑法第四十一條、第四十二條及第四十二條之一易
    服社會勞動或易服勞役者，由指揮執行之檢察官命令之」，
    明定易服社會勞動由指揮執行之檢察官命令之。故是否准予
    易服社會勞動及履行期間，均屬檢察官指揮執行時之職權，
    非法官裁判量刑時應審酌之事項，自無庸於裁判主文諭知易
    服社會勞動折算標準之必要（刑法施行法第3 條之2 修正理
    由參照）。又法院既無須於裁判主文諭知易服社會勞動之折
    算標準及期限，自非屬被告適用之刑罰法律或法律效果有變
    更，不涉及科刑規範事項之變更，自無刑法第2 條法律變更
    規定之適用，無須為新舊法之比較，應逕適用裁判時法。（
    參見臺灣高等法院98年度第4 次刑事庭庭長法律問題研討會
    第1 號研究意見），併予指明。
據上論結，應依刑事訴訟法第369 條第1項前段、第364 條、第
299 條第1 項前段，刑法第168 條，判決如主文。
本案經檢察官郭振昌到庭執行職務。
中    華    民    國    98    年    11    月    16    日
                  刑事第五庭    審判長法  官  曾永宗
                                      法  官  任森銓
                                      法  官  鍾宗霖
以上正本證明與原本無異。
如不服本判決應於收受本判決後10日內向本院提出上訴書狀，其
未敘述上訴理由者，並得於提起上訴後10日內向本院補提理由書
狀（應附繕本）「切勿逕送上級法院」。
中    華    民    國    98    年    11    月    16    日
                                      書記官  黎  珍
附錄本件判決論罪科刑法條：
中華民國刑法第168條
於執行審判職務之公署審判時或於檢察官偵查時，證人、鑑定人
、通譯於案情有重要關係之事項，供前或供後具結，而為虛偽陳
述者，處7 年以下有期徒刑。


司法院資訊處製作；財團法人民間司法改革基金會備份。
